【裁判字號】    99,訴,823
【裁判日期】    991220
【裁判案由】    塗銷抵押權登記
【裁判全文】
臺灣桃園地方法院民事判決               99年度訴字第823號
原      告  溫勝坤
訴訟代理人  邱清銜律師
被      告  楊永剛
訴訟代理人  金玉瑩律師
複代  理人  王師凱律師
訴訟代理人 韓世祺律師
上列當事人間塗銷抵押權登記事件，經臺灣臺北地方法院於民國
99年5 月5 日以98年度審訴字第5334號裁定移送前來，本院於民
國99年11月22日言詞辯論終結，判決如下：
    主      文
被告應將附表所示房地之本金最高限額新台幣柒拾萬元之抵押權
辦理塗銷登記。
訴訟費用由被告負擔。
    事實及理由
壹、程序部分
    按原告於判決確定前，得撤回訴之全部或一部。但被告已為
    本案之言詞辯論者，應得其同意；訴之撤回，被告於期日到
    場，未為同意與否之表示者，自該期日起；其未於期日到場
    或係以書狀撤回者，自前項筆錄或撤回書狀送達之日起，10
    日內未提出異議者，視為同意撤回，民事訴訟法第262 條第
    1 項、第4 項分別定有明文。本件被告雖於民國98年12月24
    日提起反訴【見台灣台北地方法院98年審訴字第5334號卷（
    下稱台北地院卷）第38頁至第41頁】，惟嗣已撤回反訴，並
    經被告同意，載明於筆錄（見台北地院卷第70頁），於法無
    違，自應准許。
貳、實體部分
一、原告主張：
  (一)附表所示門牌號碼桃園縣中壢市中仁新村13號房屋及其坐落
    基地即同上縣市○○段232 地號土地（下稱系爭房地），本
    為原告已歿之配偶即訴外人溫廖紅蓮所有。84年間原告之子
    即訴外人溫昶彥擬向被告借款，由溫廖紅蓮提供系爭房地設
    定本金最高限額新台幣（下同）70萬元抵押權（下稱系爭最
    高限額抵押權）予被告供作借款之擔保。存續期間自84年1
    月6 日至85年1 月5 日止計1 年。嗣於88年6 月8 日溫廖紅
    蓮將系爭房地以贈與為原因登記為原告所有。
  (二)系爭最高限額抵押權之存續期間業已屆滿，於存續期間內溫
    昶彥雖曾向被告借款60萬元（含利息），惟已由溫昶彥交付
    票號WB0000000 號面額8 萬元，票號NB00000000號面額52萬
    元之支票兩紙（下稱系爭8 萬元、52萬元支票），由被告提
    示兌現清償完畢。且被告亦自承上開60萬之借款人係溫昶彥
    而非原告。則系爭最高限額抵押權所擔保之債權已不存在而
    失所附麗，依法本應塗銷卻未塗銷，致妨害原告系爭房地之
    所有權，原告自得基於所有權人地位請求抵押權人即被告塗
    銷系爭最高限額抵押權設定登記。
  (三)按消費借款為要物契約，借款人主張已交付借款，應由其負
    舉證之責。被告抗辯溫昶彥雖有清償60萬元，惟溫昶彥另尚
    積欠被告合計58萬元借款，有其所簽立8 萬元借據（下稱系
    爭8 萬元借據）及票號444132面額50萬元本票（下稱系爭50
    萬元本票）為證。惟若依被告抗辯，溫昶彥於系爭最高限額
    抵押權存續期間果真向共向被告借得118 萬元（60萬元＋58
    萬元）債權，竟超過系爭最高限額抵押所設定之70萬元，顯
    然不符最高限額抵押權設定常情，是其所辯顯不足採；況被
    告提出系爭50萬元本票債權，依票據法第22條第1 項規定，
    早已罹於3 年時效而消滅，在此期間被告未見有何法律上之
    請求，亦違常理。是溫昶彥既已提出證據證明就系爭房地所
    擔保之債權已全部清償，被告不得僅憑尚有負債字據未經返
    還或塗銷而認債務尚未消滅；綜上，系爭最高限額抵押權所
    擔保之債權已全部清償完畢，依法應予塗銷。爰依民法第76
    7 條第1 項中段、第881 條之12第1 項第1 款規定，請求被
    告塗銷系爭最高限額抵押權登記。並否認被告具狀所述伊與
    溫昶彥間之借款及還款方式等語。爰聲明：被告應將如附表
    所示系爭房地所設定之系爭最高限額抵押本金70萬元登記予
    以塗銷。
二、被告抗辯：
  (一)溫昶彥於80餘年間起即因周轉之需，以溫廖紅蓮之名義向被
    告借貸款項，其間借貸之金額每次自數萬元至數十萬元不等
    。被告與溫昶彥間借貸關係處理方式，係溫昶彥向被告借貸
    時簽寫借據或開立票據予被告，作為借貸關係之證明與擔保
    ，而溫昶彥必須償還借款後，被告始須將溫昶彥先前所簽寫
    之借據或開立之票據返還予溫昶彥，憑此證明雙方間此部分
    之借貸關係消滅。
  (二)原告尚持有溫昶彥於84年9月20日所簽寫系爭8萬元借據，及
    溫昶彥及溫廖紅蓮於84年1 月13日共同簽發之系爭50萬元本
    票共58萬元，依一般經驗法則，若非被告已經交付借款，溫
    昶彥斷不會開立上開借據及票據，足證被告已交付上開58萬
    元借款。依被告與溫昶彥間借款及返款方式，需清償後始能
    取回借據或票據等借款憑證，而被告尚持有上開借據及本票
    ，足證溫昶彥至少仍積欠被告58萬元借款未清償。因此，縱
    被告收受溫昶彥所簽發系爭8 萬元及52萬元支票；然此亦僅
    係溫昶彥償還對被告其他債務，無法證明其對被告另58萬元
    債務已清償完畢。又原告與溫昶彥於本院審理中均表示，溫
    昶彥向被告所借款項有利息給付云云，惟系爭最高限額抵押
    權設定契約書卻記載所擔保債權「無利息或遲延利息」等語
    ，顯見原告所言不實。再被告先前另向本院聲請取得99年司
    拍字第7 號確定裁定准予拍賣系爭房地，足證上述58萬之消
    費借貸關係有效成立。
  (三)原告提出系爭8萬元支票，其簽發及兌現日期均為84年9月20
    日，且系爭8 萬元借據立據日亦為84年9 月20日，則溫昶彥
    斷無於借款同日，復於當日即還款之理，益見溫昶彥交付予
    被告系爭8 萬元支票，不足以證明原告或溫昶彥已對被告清
    償所有借款。原告就系爭最高限額抵押權所擔保之借款債權
    已否清償完畢乙節，既未能舉證以實其說，則其所稱債務已
    清償消滅，請求塗銷抵押權云云，即屬無據。至原告主張溫
    昶彥早已有時效抗辯權，被告卻從未催告或向其請求云云，
    與本件無關。依民法第880 條規定，被告仍得實行抵押權。
    並答辯聲明：原告之訴駁回。
三、兩造不爭執事項
  (一)系爭房地原為溫廖紅蓮所有，於84年1 月6 日設定系爭最高
    限額抵押權登記予被告，以供其子溫昶彥向被告借款之擔保
    ，存續期間自84年1 月6 日起至85年1 月5 日止，有中壢地
    政事務所99年6 月15日中地登字第09 90006861 號函暨所附
    最高限額抵押權登記相關資料1 件在卷可稽（見本院卷第13
    頁至25頁）。
  (二)溫廖紅蓮於於88年6月8日以贈與為原因將系爭房地移轉登記
    予原告，有土地建物登記謄本及異動索引證明在卷可查（見
    本院卷第28頁至37頁）。
  (三)系爭8 萬元借據及系爭50萬本票（見本院卷第45頁至第46頁
    ），為溫昶彥所簽立直接交付予被告收執。系爭50萬元本票
    上溫廖紅蓮之姓名為其所親簽。
  (四)溫昶彥於84年間簽發系爭8 萬元及系爭52萬元支票兩紙交付
    被告，業經被告提示兌領在案（見台北地院卷第72頁、73頁
    ；本院卷第54頁背面）。
四、本院判斷：
    原告主張伊配偶溫廖紅蓮將系爭房地設定系爭最高限額抵押
    權予被告，以供伊兒子溫昶彥向被告借款之擔保，而溫昶彥
    於該抵押權存續期間向被告所借款項均已清償完畢，系爭最
    高限額抵押權所擔保之債權已不存在，請求塗銷該抵押權等
    語。此為被告所拒，抗辯伊仍執有溫昶彥所簽立之系爭8 萬
    元借款及系爭50萬元本票，可證明溫昶彥尚有58萬元迄未清
    償云云。是本件應予審究者厥為：
  (一)溫昶彥於系爭最高限額抵押權存續期間向被告所借之60萬元
    ，是否已清償完畢？
  1.按稱最高限額抵押權者，謂債務人或第三人提供其不動產為
    擔保，就債權人對債務人一定範圍內之不特定債權，在最高
    限額內設定之抵押權，96年9 月28日施行之民法第881 條之
    1 第1 項定有明文。依民法物權編施行法第17條規定，上開
    規定於民法物權篇修正施行前設定之最高限額抵押權亦適用
    之。又最高限額抵押權定有存續期間者，其抵押權設定契約
    書如未約定擔保既已發生之債權，則在抵押權存續期間內所
    發生之債權，始為抵押權效力所及。最高法院90年台抗字第
    302 號裁定意旨可資參照。依上揭規定可知，最高限額抵押
    若訂有存續期間，僅限於期間內已發生之債權始為抵押權效
    力範圍所及，存續期間前已發生之債權，若未在設定契約載
    明，則不在抵押權效力範圍所及，至存續期間過後，所發生
    之債權，當然非抵押權效力範圍所及甚明。
  2.證人溫昶彥於本院審理中經提示各項書證後，具結證稱：「
    伊曾於84年間簽立系爭8 萬元借據及系爭50萬元本票向被告
    借錢，全部借款是60萬元含利息；．．但簽系爭50萬元本票
    時沒有拿到錢，而是先去做設定抵押權，伊需要用錢時才用
    支票的方式向被告借貸．．．。由伊母親溫廖紅蓮提供系爭
    房地設定抵押供伊向被告借錢；．．．系爭8 萬元及52萬元
    支票係伊簽發用以清償被告之借款，該兩紙支票均是在發票
    日前開立的，52萬的支票是本金；8 萬的支票是利息；．．
    ．當初借款伊是拿到52萬元現金，8 萬元是利息錢。（既然
    8 萬元是利息錢，為何又寫借據又寫支票？）因為當初時間
    到時伊和被告協調利息暫時付不出來，希望用換票的方式和
    被告做清償，但時間還未到時，被告說利息錢還是要用借據
    的方式寫。．．．（是否全部借款已清償完畢）是。（如果
    已經還錢給被告，為何未拿回系爭本票及借據）．．．．被
    告也說要把票寄還給我。後來伊到大陸去工作就沒有再注意
    到去把票追回來。（如果已經還錢給被告，為何未塗銷系爭
    抵押權）．．．伊因疏忽沒有注意到塗銷抵押權。」等語明
    確（見本院卷第128 頁至130 頁）；經查，該證人固為系爭
    借款之利害關係人，然業經具結，且本件借款金額非鉅，該
    證人應無故為不實證述，甘冒刑事偽證訴追之必要；此外，
    復有原告所提出之系爭52萬元及8 萬元支票兩紙在卷足資佐
    證（見台北地院卷第72頁、73頁），該證人證言與書證大致
    相符，應堪採信。從而，原告主張溫昶彥於系爭最高限額抵
    押權存續期間向被告所借款項，業已清償完畢之事實，應屬
    可採。
  3.至被告抗辯系爭最高限額抵押契約記載「無利息及遲延利息
    」之約定，惟溫昶彥卻證述「有利息之給付」，可見證言不
    實云云。惟抵押權設定契約上記載「無利息」之約定，未必
    即與事實相符，仍應審酌各項證據綜合全辯論意旨判斷事實
    之真偽。經查，證人溫昶彥於本院審理中證稱：「（．．設
    定契約書上記載無利息且無遲延利息，為何還要給被告8 萬
    元利息？）被告已經將利息算在本金裡面，所以他寫最高限
    額是70萬元，我們當時是以50萬元為上限，但是後來有多借
    2 萬元」等語（見本院卷第129 頁背面至130 頁），斟酌，
    該證人所證述「8 萬元利息」，與系爭8 萬元支票之面額，
    互核相符，是其證信堪予採信。職是，被告此部分抗辯，殊
    無足採。
  4.末按，支票雖為支付證券。然支票於票載發票日前不得為付
    款之提示，票據法第128 條第2 項定有明文。此係行使支票
    債權之限制。因此，在商場上，先簽發支票然填載之發票日
    在後，用以借款或限制支付日期情形，所在多有。是證人溫
    昶彥證稱：系爭8 萬元及52萬元支票係伊所簽發，用以清償
    被告之借款，該兩紙支票均是在發票日前開立的，52萬的支
    票是本金；8 萬的支票是利息等語，與商場借貸習慣並不相
    違，應屬可採。從而，被告抗辯系爭8 萬元支票簽發及兌現
    日期均為84年9 月20日，且系爭8 萬元借據立據日亦為84年
    9 月20日，溫昶彥斷無於借款同日即當日還款云云，顯與事
    實不符，無可採取。
  (二)溫昶彥於系爭最高限額抵押權設定期間，是否尚有另筆58萬
    元借款迄未清償？
  1.系爭8萬元借據部分：
  (1)按消費借貸為要物契約，須以金錢或其他代替物之交付為構
    成要件，如對於交付之事實有爭執，應由主張已交付之貸與
    人負舉證責任，此觀民法第47 4條之規定自明。又借用人出
    具之借據（借用證），倘未表明已收到借款，致不足證明有
    交付借款之事實，且其對之又有爭執者，貸與人仍須就交付
    借款之事實負舉證責任（最高法院87年度台上字第1611號判
    決意旨參照）；又債之全部消滅者，債務人固得請求返還或
    塗銷負債字據，惟負債字據之返還或塗銷，不過為證明債之
    消滅之證據方法，並非債之消滅之要件，故債已清償者，不
    得因負債字據未經返還或塗銷，即謂其債尚未消滅，最高法
    院44年台上字第1226號判例意旨闡釋明確。
  (2)證人溫昶彥於本院審理中雖不否認系爭8萬元借據之真正，
    惟否認該借據有拿到任何借款，證稱：該借據所載之8 萬元
    係利息錢，係被告要求利息錢要用借據方式寫等語（見本院
    卷第128 頁至129 頁），已如前述，是依上判決見解，自應
    由被告就「8 萬元借款交付」之事實，負舉證責任。惟被告
    所提出之證據不足以證明「被告有交付溫昶彥8 萬元借款」
    之事實，是其抗辯溫昶彥尚欠8 萬元未清償云云，即無足取
    。
  2.系爭50萬元本票部分：
  (1)按本票固為無因證券，票據債務人不得以自己與發票人或執
    票人前手間所存在之抗辯事由，對抗執票人。然發票人非不
    得以自己與執票人間所存之抗辯事由對抗執票人，此觀票據
    法第13條本文之反面解釋自明。又如發票人一旦提出其基礎
    原因關係不存在之對人抗辯，執票人自應就該基礎原因關係
    存在之積極事實，負舉證責任，最高法院87年度台上字第16
    01號判決意旨闡釋明確。
  (2)經查，系爭50萬本票係溫昶彥所簽發交付被告直接收受之事
    實，為兩造所不爭執。而原告既已提出基礎原因關係不存在
    對人之抗辯，依上揭說明，被告對於已交付借款、消費借貸
    關係有效成立之積極事實，自應負舉證責任。惟被告就此50
    萬元借款交付之事實迄未能舉證以實其說；再者，若依被告
    抗辯溫昶彥除向被告借款上開60萬元外，尚欠58萬元借款屬
    實，則溫昶彥於系爭最高限額抵押權存續期間向被告所借款
    項，顯然已超過本金70萬元，此亦與民間設定最高限額抵押
    借款常情尚有出入，是被告抗辯溫昶彥尚有此50萬元借款未
    清償云云，亦無可採。
五、綜上，原告主張溫昶彥於系爭最高限額抵押權存續期間，向
    被告所借款項已全部清償完畢之事實，應屬可採。被告抗辯
    溫昶彥尚有58萬元借款未清償云云，既未舉證以實其說，所
    辯即無足取。從而，原告依民法第767 條物上請求權之規定
    ，請求被告塗銷附表所示房地上所設定之系爭最高限額抵押
    權登記，為有理由，應予准許。
六、本件事證已臻明確，至於未論述之爭點；兩造其餘之攻擊或
    防禦方法；未經援用之證據，經斟酌後，認為均不足以影響
    本判決之結果，自無一一論駁之必要，併此敘明。
七、據上論結，本件原告之訴為有理由，依民事訴訟法第78條、
    ，判決如主文。
中    華    民    國    99    年    12    月    20    日
                    民事第二庭法  官  張金柱
附表
┌─────┬─────────┬─────────┬─────────┐
│收件文號  │土地地號及權利範圍│房屋建號及權利範圍│說明              │
├─────┼─────────┼─────────┼─────────┤
│桃園縣中壢│桃園縣中壢市○○段│桃園縣中壢市○○段│1.抵押權人：被告。│
│地政事務所│232 地號          │54建號（建物門牌：│2.抵押人：溫廖紅蓮│
│收件字號84│                  │中仁新村13號）    │  。              │
│年1 月6 日├─────────┼─────────┤3.存續期間：84年1 │
│中字第0002│權利範圍：全部    │權利範圍：全部    │  月6日至85年1月5 │
│83號      │                  │                  │  日。            │
│          │                  │                  │4.最高限額70萬元。│
└─────┴─────────┴─────────┴─────────┘
如對本判決上訴，須於判決送達後20日內向本院提出上訴狀。如
委託律師提起上訴，應一併繳交上訴審裁判費。
以上正本證明與原本無異。
中    華    民    國    99    年    12    月    20    日
                              書記官  陳美宜

司法院資訊處製作；財團法人民間司法改革基金會備份。
